【裁判字號】    97,重上,106
【裁判日期】    971021
【裁判案由】    損害賠償
【裁判全文】
臺灣高等法院臺中分院民事判決         97年度重上字第106號
上訴人即附
帶被上訴人  長立運輸股份有限公司
法定代理人  丙○○
訴訟代理人  邢建緯律師
複  代理人  洪瑞霙律師
上訴人即附  丁○○
帶被上訴人            （現於台灣台中監獄執行中）
被上訴人即
附帶上訴人  乙○○
被上訴人即
附帶上訴人  甲○○○
前列二人共同
訴訟代理人  曾信嘉律師
上列當事人間請求損害賠償事件，上訴人對於中華民國97年7月
15日臺灣臺中地方法院97年度重訴字第73號第一審判決提起上訴
，被上訴人亦為附帶上訴，本院於97年10月7日言詞辯論終結，
判決如下：
    主  文
原判決關於命上訴人應連帶給付(一)乙○○超過新台幣（下同）
211萬6688元；(二)甲○○○超過238萬4298元之本息部分，及該部
分假執行之宣告均廢棄。
前開廢棄部分，被上訴人在第一審之訴及假執行之聲請均駁回。
兩造其餘上訴及附帶上訴均駁回。
第二審訴訟費用由上訴人連帶負擔百分之六十九，餘由被上訴人
負擔。
附帶上訴費用由附帶上訴人負擔。
    事實及理由
一、被上訴人起訴主張：
(一)、上訴人丁○○為上訴人長立運輸股份有限公司（下簡稱：長
    立公司）司機，為從事駕駛業務之人。於民國（下同）95年
    3月30日16時40分許，駕駛車牌號碼053-KH號營貨曳引車（
    下稱系爭車輛）沿臺中縣梧棲鎮○○路○段由北往南方向行
    駛於快車道上，行經該路段與中橫一路交岔口時，欲切入慢
    車道，理應注意車前狀況，並隨時採取必要之安全措施，依
    當時情形，天氣晴、日間自然光線、路面乾燥、無缺陷或障
    礙物、視距良好，又無不能注意之情事，詎上訴人丁○○竟
    疏於注意及此，貿然變換至慢車道，並由後追撞在其正前方
    偏右側由被上訴人之子即被害人林侑論所騎乘之車牌號碼C
    RS-578號重型機車，致被害人林侑論頭顱破裂、腦質迸出而
    當場死亡。
(二)、按上訴人丁○○違反道路交通安全規則第94條第3項規定，
    以致撞擊被害人林侑論之機車而肇事，其有過失甚為顯然。
    而上訴人丁○○於肇事時所駕駛之車輛為上訴人長立公司所
    有，並載有貨櫃（內裝電腦桌），上訴人長立公司係上訴人
    丁○○之僱用人，應負僱用人之責任，並與丁○○負連帶損
    害賠償責任。爰依民法第184條、第188條第1項之規定，提
    起本件訴訟。又被上訴人乙○○為被害人林侑論之父，被上
    訴人甲○○○為被害人林侑論之母，被害人林侑論遭不法侵
    害致死，依民法第192條第1、2項、第194條之規定，被上訴
    人2人自得請求被告連帶賠償殯葬費、扶養費及精神慰撫金
    等損害，其明細如下：
  1.殯葬費部分：因被害人林侑論死亡致被上訴人支出喪葬費用
    計有：晉塔費用新臺幣（下同）2,600元、購買塔位之塔位
    轉讓費290,000元、遺體修補費20,000元、太平間費用8,100
    元、塔位轉讓手續費、永久管理費及晉塔手續費26,200元，
    居間代洽與禮儀用品及禮儀服務費278,000元、救護車出勤
    費6,000元、修補遺容費20,000元，火葬費2,000元，以上合
    計652,900元，被上訴人各支付一半，每人支出必要之殯葬
    費326,450元。
  2.扶養費部分：被上訴人2人目前無業，以被上訴人之財產及
    謀生能力顯不能維持生活以至終老，依台北市政府主計處最
    近一期（93年度）家庭收支概況調查結果，平均每人每年可
    支配所得為380,500元，即平均每人每月約有31,708元，而
    被上訴人除被害人林侑論外，尚有3名子女，被害人林侑論
    應負擔1/4之扶養義務，被上訴人乙○○34年6月16日生，事
    故當時為61歲，依內政部臺閩地區光復後歷年簡易生命表93
    年平均餘命，尚有18年之壽命，依霍夫曼計算法扣除中間利
    息，被上訴人乙○○得請求受扶養之金額為1,203,414元；
    原告甲○○○41年10月12日生，事故當時53歲，尚有28年之
    壽命，依霍夫曼計算法扣除中間利息，被上訴人甲○○○得
    請求受扶養之金額為1,435,703元。
  3.精神慰撫金：因丁○○之過失行為致被上訴人之子即被害人
    林侑論死亡，而被害人林侑論為72年7月28日生，被上訴人
    辛若養育20多年，辛苦栽培進大學，無故遭受橫禍，驟然喪
    子，白髮人送黑髮人，心中苦痛，實非一般人所能理解，請
    依兩造之身分地位、經濟能力等情狀，請求賠償被上訴人各
    神精慰撫金1,000萬元。
(三)、聲明求為：1.上訴人應連帶給付被上訴人乙○○11,529,864
    元、甲○○○11,762,153元及均自起訴狀繕本最後送達翌日
    即95年8月10日起至清償日止，按週年利率百分之5計算之利
    息。2.被上訴人願供擔保，請准宣告假執行。
二、上訴人丁○○、長立公司則分別抗辯如下：
(一)、上訴人丁○○抗辯稱：
  1.伊係靠行於長立公司，事故當時系爭車輛正以貨櫃運送電腦
    桌途中，伊有誠意與被上訴人和解，惟因其本身之資力有限
    ，以致無法達成和解，上訴人丁○○願以450萬元（含強制
    汽車責任保險理賠給付）與對造和解。
  2.對於被上訴人請求賠償殯葬費652,900元，及以每年以380,
    500年計算被上訴人之扶養費，並無意見。
  3.上訴人丁○○係國小畢業，目前擔任清潔工、臨時工，每月
    收入約2萬餘元，名下並無財產等語資為抗辯。並聲明：駁
    回被上訴人之訴。
(二)、上訴人長立公司則以：上訴人丁○○僅靠行於上訴人長立公
    司，且丁○○每月僅繳納靠行費1,500元，並非受僱於長立
    公司，對被上訴人請求之金額過高，長立公司實難同意。又
    長立公司資本總額為40,000,000元，96年全年所得額1,020,
    852元。並聲明：駁回被上訴人之訴。
三、原審經審酌兩造所提出之攻擊防禦方法後，認上訴人丁○○
    駕駛系爭聯結車確有疏未注意車前狀況因而肇事，故應負過
    失之責，而上訴人長立公司身為上訴人丁○○之僱用人，既
    未能舉證證明其選任及監督上訴人丁○○職務之執行，已盡
    相當之注意或縱加以相當之注意而仍不免發生損害，亦應與
    丁○○共負連帶損害賠償責任。其中關於殯葬費用請求部分
    ，認被上訴人各請求上訴人連帶賠償32萬6450元，為有理由
    ；惟關於扶養費之請求部分，則認應依照行政院主計處所發
    布95年台北市平均每人每月消費支出為2萬3586元、每年消
    費支出為28萬3032元，作為計算標準，是以被上訴人乙○○
    、甲○○○主張之扶養年限為計算基準，而認渠等扶養費之
    請求分別在74萬238元、100萬7848元之範圍內為有理由；另
    斟酌兩造及被害人林侑論之身分、地位及經濟狀況，暨上訴
    人丁○○之過失程度等一切情狀，認被上訴人精神慰撫金之
    請求，均應核減為200萬元始為相當，據此判決上訴人應連
    帶給付被上訴人乙○○306萬6688元、被上訴人甲○○○333
    萬4298元，及均自95年8月10日起至清償日止，按週年利率
    百分之5計算之利息。被上訴人其餘請求則予以駁回。並就
    上開勝訴部分，為附條件之假執行宣告。
四、上訴人對於原審上開判決結果，就其中判命其給付之部分不
    服，提起上訴，聲明求為：(一)原判決不利於上訴人等之部分
    均廢棄。(二)上開廢棄部分，請求判決被上訴人等第一審之訴
    駁回。(三)第一、二審訴訟費用由被上訴人負擔。(五)如受不利
    益判決，願供擔保，請求免為假執行。被上訴人則答辯聲明
    ：(一)上訴駁回。(二)第一、二審訴訟費用由上訴人負擔。被上
    訴人對於原審駁回其對上訴人其餘請求之部分，僅就下揭部
    分提起附帶上訴（其餘敗訴部分，未據被上訴人提起上訴或
    附帶上訴，該部分業已確定），聲明求為：(一)原判決關於駁
    回被上訴人乙○○在第一審100萬元及其法定利息之訴，暨
    該部分假執行之聲請與命負擔該部分訴訟費用之裁判均廢棄
    。(二)原判決關於駁回被上訴人甲○○○在第一審100萬元及
    其法定利息之訴，暨該部分假執行之聲請與命負擔該部分訴
    訟費用之裁判均廢棄。(三)上揭廢棄部分，上訴人應再給付被
    上訴人各100萬元，並自95年8月10日起至清償日止，按年息
    百分之5計算之利息。(四)第一審廢棄部分及附帶上訴費用均
    由上訴人負擔。(五)上揭第三、四項聲明，請准提供現金或等
    值之有價證券為擔保以宣告假執行。上訴人則答辯聲明：(一)
    附帶上訴駁回。(二)訴訟費用由被上訴人負擔。
五、上訴人上訴理由及對附帶上訴之答辯：
    對於原審判決認定被上訴人得請求之喪葬費用及其項目計65
    萬2900元、扶養費之計算標準及生存年限均無爭執，且不在
    上訴之範圍。但原審判定被上訴人每人得請求之精神慰撫金
    200萬元則屬過高，應核減為每人各150萬元為適當。另附帶
    上訴主張：除原審所判定之200萬元精神慰撫金外，上訴人
    應各再給付被上訴人100萬元之精神慰撫金顯然過高，不應
    准許。
六、被上訴人於本院之陳述及附帶上訴理由：
    原審所判定每人200萬元之精神慰撫金尚屬過低，上訴人丁
    ○○不能因為已判刑確定就置身事外，應多少賠償些。
七、兩造於原審及本院所不爭執之事實如下：
(一)、上訴人丁○○係貨車司機，於前開時、地駕駛系爭車輛沿臺
    中縣梧棲鎮○○路○段由北往南方向行駛於快車道上，行經
    該路段與中橫一路交岔口時，欲切入慢車道，自後追撞在其
    正前方偏右側行駛之被害人林侑論機車，致被害人林侑論頭
    顱破裂、腦質迸出而當場死亡，嗣經原審、本院刑事判決以
    判處有期徒刑1年4月，減為有期徒刑8月確定。
(二)、系爭車輛登記為長立公司所有。
(三)、被上訴人乙○○係被害人林侑論之父，為34年6月16日生。
    原告甲○○○係被害人林侑論之母，為41年10月12日生。被
    上訴人2人共育有子女共4人。
(四)、上訴人乙○○為國小畢業，業已退休，目前並無工作。被上
    訴人甲○○○為國中補校畢業，家管、目前無工作亦無收入
    。丁○○為國小畢業，目前擔任清潔工、臨時工，每月收入
    約2萬餘元，名下並無財產。長立公司資本總額為40,000,00
    0元，96年全年所得額1,020,852元。
(五)、被上訴人2人因其子林侑論死亡，共支出晉塔費用2,600元、
    塔位轉讓費290,000元、遺體修補費20,000元、太平間費用
    8,100元、塔位轉讓手續費、永久管理費及晉塔手續費26,20
    0元，居間代洽與禮儀用品及禮儀服務費278,000元、救護車
    出勤費6,000元、修補遺容費20,000元，火葬費2,000元，以
    上合計共652,900元，均屬必要及相當之支出。
八、本院得心證之理由如下：
(一)、上訴人丁○○雖抗辯：本件車禍係因被害人從左側擅闖紅燈
    撞及伊車所造成，伊事前並未看見被害人騎乘之機車等語。
    惟查：上訴人丁○○當時係駕駛聯結車行駛於臨港路三段快
    車道之第三車道由北往南直行要至台中港三十號碼頭，至中
    橫一路路口時，欲變換車道到慢車道繼續往南行駛時，撞及
    被害人之機車致被害人死亡，且發現被害人時，被害人機車
    已在伊車頭前方，伊緊急閃避不及所以肇事之經過，業據上
    訴人丁○○於警訊中陳述明確，其於偵查中亦供稱：係貨車
    右前方與被害人林侑論騎乘之機車後方撞擊，且死者已完成
    轉彎，現場沒有剎車痕等語無訛（見95年度相字第552號卷
    第5至第7頁、第85頁）；依原審刑事勘驗本件曳引車及機車
    之結果亦顯示：曳引車前頭保險桿下方有擦痕，且右前輪，
    擋泥板至貨櫃均沾有血跡，機車之車牌亦有受損之跡，與上
    訴人丁○○所述伊貨車係自後撞及被害人機車一節互核相符
    ，再查被害人機車後方手把上之擦痕，應係因撞擊後機車翻
    滾擦撞地板的痕跡，依其擦撞情形，應係後方撞擊後，機車
    先左方倒，所以機車左方照後鏡斷裂，並因撞擊力大，而翻
    滾呈現最後停上的狀態，此亦據負責處理本件車禍現場之清
    水分局警員許信雄警員於原審95年交訴字第156號業務過失
    致死一案證述綦詳見前開刑事卷第100-101頁）；稽之警繪
    道路交通事故現場圖（見原審卷第25頁）之肇事經過摘要亦
    記明：A車（即丁○○駕駛之曳引車，以下同）前保桿下方
    有撞擊B車（即被害人騎乘之機車，以下同）正後方痕跡，A
    車前保桿擦拭撞擊痕，右前輪擋泥板損壞，B車全車外殼破
    裂刮損等情，是由上訴人當時行車之方向、兩車毀損之情形
    及位置等情研判，可知車禍當時應係聯結車車頭撞及在前行
    駛之被害人機車因而肇事，非如上訴人丁○○所稱係被害人
    自其左側擅闖紅燈撞及伊車所造成，否則倘如上訴人丁○○
    所言，則何以其左側車身未見任何擦撞之痕跡？
(二)、至上訴人丁○○所稱：被害人係從伊車左側闖紅燈過來撞他
    車及其於刑案所辯：被害人係從臨港路往清水方向（由南向
    北）至臨港路三段與中橫一路交岔路口時，未依兩段式左轉
    即貿然由臨港路三段左轉（即東向西逆向行駛，穿越臨港路
    ，致伊車頭右前方撞及被害人機車之右側車身等情，與其在
    警、偵中一致供稱：被害人係由中橫一路由西往東右轉臨港
    路三段慢車道要往南行駛一節（參相驗卷影本第5頁、85頁
    ）互核前後不一、且互有矛盾可指，本難採信，更何況並無
    證據足以證明被害人有何闖紅燈之違規情事，且被害人倘有
    闖紅燈之舉，上訴人丁○○又何以就此重要之事項，於警、
    偵中及刑事歷審均未曾提及？此與經驗法則顯有不符，自難
    採信。至其所稱：被害人逆向行駛一節，與現場之刮地痕起
    點及車損情形更有不符，蓋上訴人丁○○當時既欲切入慢車
    道繼續向南行駛，則其所駕車之方向盤應向右轉，依常情倘
    被害人當時行車之方向係由東向西逆向行駛，則其撞擊上訴
    人曳引車車頭之位置，衡情應係左側而非右側，其機車刮地
    痕之起點亦不致慢車道之左側位置，且被害人當時若由東向
    西逆向行駛，則因兩車之行向不同，因側撞所產生之力道當
    會在機車右側車身造成相當凹陷之情形，惟本件卻僅造成機
    車右側車身有刮地痕之損害而已，並未造成凹陷之情形，與
    上訴人丁○○前開所辯亦有不符，自無可採。
(三)、次查，本件被害人當時機車原來之行向，係如家屬所言係南
    向北直行或如上訴人丁○○於警、偵所言係由西往東行駛右
    轉進入臨港路三段慢車道往南行駛，雖無可考，但由被害人
    機車係後方遭撞及其倒地之刮地痕起點，並非位於臨港路3
    段與中橫一路之交岔路口內，而係在臨港路3段南向紅綠燈
    所在南方之之慢車道上（較靠近人行道處），其慢車道與快
    車道間又有分隔島加以區隔，顯示被害人縱如上訴人丁○○
    所言原係由西往東欲右轉進入臨港路三段慢車道，亦早在通
    過臨港路三段紅綠燈號誌，即已完成轉彎之動作，並係在上
    訴人駕車之右側前方由南向北直行中，遭上訴人丁○○駕車
    所撞，而非在右轉彎之狀態被撞擊，此觀上訴人丁○○本人
    於偵查中亦自承貨車車頭與機車後方撞擊時，機車已完成轉
    彎，益足徵之，是本件被害人應係在直行中遭上訴人丁○○
    自後撞及致生車禍，堪足採認。
(四)、又查：「汽車行駛時，駕駛人應注意車前狀況及兩車併行之
    間隔，並隨時採取必要之安全措施」道路交通安全規則第94
    條第3項訂有明文。上訴人丁○○身為職業駕駛人，自具有
    相當之技術經驗得以恪遵前開規定，以防範危險事故之發生
    ，依車禍當時之天候晴、日間自然光線、路面乾燥、無缺陷
    或障礙物、視距良好等外在環境及客觀情狀又無不能注意之
    情形，此有道路交通事故調查報告表(一)附卷可稽，竟疏於注
    意車前狀況及此，貿然由快車道變換至慢車道行駛，致未注
    意前方由被害人駕駛之機車，致其所駕駛之車牌號碼053-KH
    號車頭右前方自後追撞在其正前方同向偏右側行駛之被害人
    重型機車之後方，而肇致本件車禍，其就車禍之發生自有過
    失甚明；及上訴人丁○○本人亦坦言其就車禍之發生確有未
    注意車前狀況之疏失（本院卷第49頁），其過失與被害人死
    亡間自具有相當之因果關係存在，本院97年交上訴字第437
    號刑事確定判決亦明認上訴人丁○○確有未注意車前狀況致
    肇車禍發生之情事，並據以判處有期徒刑一年四月，減為有
    期徒刑八月確定，與本院前開認定相符，自足採酌，被上訴
    人因此本於侵權行為之法律關係請求上訴人丁○○應負損害
    賠償之責自屬有據。至上訴人丁○○固又抗辯：被害人就本
    件車禍之發生亦與有過失，然本件被害人在慢車道正常騎乘
    機車途中，遭上訴人曳引車自後方追撞，顯然猝不及防範，
    其就車禍之發生，並無過失責任可言，附此敘明。
九、第查：民法第188條第1項所謂受僱人，並非僅限於僱傭契約
    所稱之受僱人，凡客觀上被他人使用為之服務勞務而受其監
    督者均係受僱人，最高法院57年台上字第1663號判例參照；
    而目前在臺灣經營交通事業之人，接受他人靠行（出資人以
    該經營人之名義購買車輛，並以該經營人名義參加營運），
    而向該靠行人（出資人）收取費用，以資營運者，比比皆是
    ，此為週知之事實。該靠行之車輛，在外觀上既屬經營人所
    有，乘客又無從分辨該車輛是否他人靠行營運，乘客於搭乘
    時，只能從外觀上判斷該車輛係某經營人所有，該車輛之司
    機係為該經營人服勞務，自應認該司機係為該經營人服勞務
    ，而使該經營人負僱用人之責任，以保護交易之安全（最高
    法院87年度台上字第86號裁判）。上訴人長立公司雖辯稱：
    丁○○係靠行於長立公司，並非受僱於長立公司云云，並提
    出事後於97年6月5日補簽立之汽車貨運業接受自備車輛靠行
    服務契約書1紙為證，而系爭車輛係登記為長立公司所有，
    車身並漆有「長立運輸公司」字樣，此有系爭車輛之車籍查
    詢資料及照片附卷可稽，是系爭曳引車在外觀上既屬長立公
    司所有，旁人無從分辨該車輛是否丁○○靠行營運，而丁○
    ○為系爭車輛之司機，自應認丁○○係為長立公司服勞務，
    是長立公司應負僱用人之責任，應無疑義，又本件事故發生
    時，丁○○係執行駕駛系爭車輛以貨櫃運送電腦桌途中，顯
    見丁○○當時係執行職務中，則依民法第188條第1項規定，
    長立公司未能舉證證明其選任及監督丁○○職務之執行，已
    盡相當之注意或縱加以相當之注意而仍不免發生損害，其應
    與丁○○連帶負損害賠償責任，其理至明。
(十)、按因故意或過失，不法侵害他人之權利者，負損害賠償責任
    。汽車、機車或其他非依軌道行駛之動力車輛，在使用中加
    損害於他人者，駕駛人應賠償因此所生之損害。不法侵害他
    人致死者，對於支出醫療及增加生活上需要之費用或殯葬費
    之人，亦應負損害賠償責任。被害人對於第三人負有法定扶
    養義務者，加害人對於該第三人亦應負損害賠償責任。不法
    侵害他人致死者，被害人之父母、子女及配偶，雖非財產上
    之損害，亦得請求賠償相當之金額。受僱人因執行職務，不
    法侵害他人之權利者，由僱用人與行為人連帶負損害賠償責
    任。民法第184第1項前段、第191條之2前段、第192條第1項
    、第2項、第194條、第188條第1項分別定有明文。本件丁○
    ○駕駛系爭車輛，過失肇事，致發生被害人林侑論死亡之結
    果，則丁○○自係因過失不法侵害被害人林侑論生命，致被
    上訴人發生損害，且該損害與丁○○之過失行為間，有相當
    之因果關係，又長立公司為丁○○之僱用人，已如前述，揆
    諸前揭法律規定，長立公司自應連帶負賠償責任。是原告基
    於侵權行為之法律關係，請求連帶賠償殯葬費用、扶養費、
    精神慰撫金等，自屬有據。茲就被上訴人主張之各項請求，
    是否應予准許，分述如下：
  1.殯葬費用部分：被上訴人主張被害人林侑論死亡後，被上訴
    人支出喪葬費用計有：晉塔費用2,600元、購買塔位之塔位
    轉讓費290,000元、遺體修補費20,000元、太平間費用8,100
    元、塔位轉讓手續費、永久管理費及晉塔手續費26,200元，
    居間代洽與禮儀用品及禮儀服務費278,000元、救護車出勤
    費6,000元、修補遺容費20,000元，火葬費2,000元，以上合
    計652,900元等事實，業據其提出明細表、統一發票及收據
    為證，原審因之審酌死者之身分、地位，生前經濟狀況，及
    國人習俗，認均屬必要之支出，上訴人於本院就前開各項費
    用均屬必要且相當亦均不爭執（本院卷第26頁反面），是被
    上訴人此部分請求，自屬可採，惟因被上訴人供陳此部分之
    費用係由其2人平均支付，是被上訴人各得請求上訴人連帶
    賠償殯葬費用為326,450元。
  2.扶養費部分：
  (1)按直系血親相互間互負扶養義務；夫妻互負扶養之義務，其
    負扶養義務之順序與直系血親卑親屬同，其受扶養權利之順
    序與直系血親尊親屬同。負扶養義務者有數人而其親等同一
    時，應各依其經濟能力，分擔義務，民法第1114條第1款、
    第1116條之1、第1115條第3項分別有明文規定。而依民法第
    1117條第2項規定，直系尊親屬受扶養之權利，雖不以無謀
    生能力為必要，但仍須以不能維持生活者為限，始得請求加
    害人賠償。
  (2)經查，被上訴人乙○○、甲○○○分係被害人林侑論之父、
    母，是被害人林侑論對被上訴人2人有法定扶養義務。經核
    被上訴人乙○○為國小畢業，業已退休，目前並無工作，其
    95年度僅有利息所得2,608元。被上訴人甲○○○為國中補
    校畢業，家管、目前無工作，其95年度亦僅有利息所得為
    3,125元，此有被上訴人提出95年度綜合所得稅各類所得資
    料清單為證，足見被上訴人2人非子女扶養，無以維持其等
    日後之生活，是被上訴人請求連帶給付扶養費，尚無不合，
    應予准許。
  (3)次查，被上訴人2人除被害人林侑論外，尚有訴外人林侑成
    、林佳燕、林佳穎3名子女，且渠等皆已成年，此有戶籍查
    詢資料附卷可稽，渠等對被上訴人2人亦負有扶養義務；而
    被上訴人2人互為配偶，依民法第1116條之1規定，亦互負扶
    養義務，扶養義務順序與被害人林侑論亦屬相同，此外又無
    證據證明被上訴人2人已無扶養之能力，依此以計，被害人
    林侑論對被上訴人2人應負擔之扶養義務比例，按被上訴人
    子女及配偶均分，應為5分之1，從而，被上訴人請求上訴人
    給付之扶養費用，自應分作5份均擔。
  (4)又扶養之程度，應按受扶養權利者之需要，與負扶養義務者
    之經濟能力及身分定之，民法第1119條定有明文。又依民法
    第192條第2項，命加害人一次賠償扶養費用，須先認定被害
    人於可推知之生存期內，應向第三人支付扶養費用之年數及
    其歷年應付之數額，並就歷年將來應付之數額，各以法定利
    率為標準，依霍夫曼式計算法，扣除各該年以前之利息，俾
    成歷年現在應付之數額，再以歷年現在應付之總數為賠償額
    ，方為合法，最高法院著有29年附字第379號判例參照。經
    查，依行政院主計處所發布95年台北市平均每人月消費支出
    為23,586元（每年消費支出為283,032元），此有臺灣地區
    家庭收支調查表附卷可稽，兩造對原審依此作為扶養費之計
    算基準復均無爭執（本院26頁反面），本院亦從之。準此以
    計，被上訴人乙○○為34年6月16日生，於被害人95年3月30
    日死亡時，年齡為60歲餘，依95年臺閩地區簡易生命表，60
    歲者尚有20.89年之平均餘命，61歲者尚有20.1 5年之平均
    餘命，被上訴人乙○○僅主張其中18年之扶養費用，自無不
    可。再按兩造不爭執之年別單利5%複式霍夫曼式係數計算，
    其扶養費總額為740,238元【年別5%複式霍夫曼計算法（第
    一年不扣除中間利息），其計算式為：[283032×13.00000
    000（此為應受扶養18年之霍夫曼係數）]除以5（被害人林
    侑論應負扶養義務比例為5分之1）=740238（小數點以下四
    捨五入）】，是被上訴人乙○○依其主張扶養年限之計算基
    準，可請求上訴人連帶賠償之扶養費用為740,238元。至被
    上訴人甲○○○為41年10月12日生，於被害人在95年3月30
    日死亡時，年齡為53歲餘，依95年臺閩地區簡易生命表，53
    歲者尚有30.57年之平均餘命，54歲者尚有29.67年之平均餘
    命，被上訴人甲○○○僅主張其中28年之扶養費用，自無不
    可。經以年別單利5%複式霍夫曼式係數計算，扶養費總額計
    為1,007,848元【年別5%複式霍夫曼計算法（第一年不扣除
    中間利息），其計算式為：[283032×17.00000000（此為應
    受扶養28年之霍夫曼係數）]除以5（被害人林侑論應負扶養
    義務比例為5分之1）=0000000（小數點以下四捨五入）】，
    是被上訴人甲○○○依其主張扶養年限之計算基準，可請求
    上訴人連帶賠償之扶養費用計1,007,848元。上訴人就前開
    扶養費用之計算及金額於本院均不爭執（本院卷第26頁反面
    ），被上訴人二人此部分之請求自應准許之。
  3.非財產上損害賠償：按精神慰撫金數額之金額，應斟酌加害
    行為、兩造之身分、地位、家庭經濟能力，暨被上訴人所受
    痛苦之程度等一切情狀以為定。又受僱人因執行職務，不法
    侵害他人之身體、健康，被害人受有非財產上之損害，而依
    民法第195條第1項、第188條第1項規定，請求受僱人及其僱
    用人連帶賠償相當之慰撫金時，法院對於慰撫金之量定，應
    斟酌該受僱人及其僱用人，暨被害人之身分、地位及經濟狀
    況等關係定之。查被害人林侑論為72年7月28日生，於本件
    車禍發生時僅為22歲，正值前途開展之際，竟因丁○○駕車
    不慎身亡，使被上訴人遽遭喪子之痛，渠等內心及精神上所
    受之打擊及折磨難以言喻，爰審酌被上訴人乙○○為國小畢
    業，業已退休，目前並無工作，95年度所得為2,608元（利
    息）。被上訴人甲○○○為國中補校畢業，家管、目前無工
    作亦無收入，95年度所得為3,125元（利息）及被上訴人乙
    ○○名下有房屋1筆、土地2筆之不動產等合計352萬元之財
    產總額。被上訴人甲○○○名下則有房屋2筆、土地1筆之不
    動產及汽車1輛等合計31萬元之財產總額。丁○○為國小畢
    業，目前擔任清潔工、臨時工，每月收入約2萬餘元，名下
    並無財產，95年度所得為119,027元。長立公司資本總額為
    40,000,000元，96年全年所得額1,020,852元等情，分別有
    被上訴人提出95年度綜合所得稅各類所得資料清單、財產歸
    屬資料清單、公司變更登記表；長立公司提出之96年度營利
    事業所得稅結算申報書及本院依職權調取之稅務電子閘門所
    得、財產調件明細表等在卷可稽，並斟酌上訴人丁○○之過
    失情節及迄未向被上訴人致歉暨兩造身分、地位、經濟能力
    、上訴人丁○○已因刑事判決確定而在監執行中，其經濟能
    力確有困難等一切情狀，認被上訴人各請求連帶賠償精神慰
    撫金以各180萬元為適當，被上訴人逾此範圍之請求，則屬
    過高，不應准許。
  4.第查，保險人依強制汽車責任保險法規定所為之保險給付，
    視為被保險人損害賠償金額之一部分，被保險人受賠償請求
    時，得扣除之；因汽車交通事故死亡，得向保險人請求保險
    給付之請求權人，為受害人之遺屬，其順位如下：一、父母
    、子女及配偶，二、祖父母，三、孫子女，四、兄弟姐妹；
    同一順位之遺屬有數人時，按人數平均分配保險給付；強制
    汽車責任保險法第32條、第11條第1項第2款、第2項分別定
    有明文。本件強制險1,500,000元，業經被上訴人領取完畢
    ，此業據被上訴人自認在案（本院卷第48頁反面），該強制
    險1,500,000元，依上開規定，應由被上訴人按人數平均分
    配取得，每1人各取得為75萬元，故此部分之金額自應扣除
    。依此扣除後，本件被上訴人乙○○得請求上訴人連帶給付
    之金額應為2,116,688元（計算式：326,450＋740,238＋
    1,800,000－750,000＝2,116,688）；被上訴人甲○○○部
    分為2,384,298元（計算式：326,450＋1,007,848＋1,800,
    000－750,000＝2,384,298）。
  5.復按給付有確定期限者，債務人自期限屆滿時起，負遲延責
    任。給付無確定期限者，債務人於債權人得請求給付時，經
    其催告而未為給付，自受催告時起，負遲延責任。其經債權
    人起訴而送達訴狀，或依督促程序送達支付命令，或為其他
    相類之行為者，與催告有同一之效力。民法第229條第1項、
    第2項定有明文。又遲延之債務，以支付金錢為標的者，債
    權人得請求依法定利率計算之遲延利息。但約定利率較高者
    ，仍從其約定利率。應付利息之債務，其利率未經約定，亦
    無法律可據者，週年利率為百分之5，民法第233條第1項、
    第203條亦有明文。本件被上訴人對上訴人之侵權行為債權
    ，核屬無確定期限之給付，既經被上訴人起訴而起訴狀繕本
    於95年8月9日送達最後一位上訴人長立公司，有送達證書可
    憑，迄未給付，當應負遲延責任。是被上訴人請求自刑事附
    帶民事起訴狀繕本送達最後一位上訴人之翌日即95年8月10
    日起，按週年利率百分之5計算之法定遲延利息，核無不合
    。
  6.綜上所述，被上訴人2人依侵權行為之法律關係，請求上訴
    人連帶賠償，其中被上訴人乙○○請求連帶給付2,116,688
    元，被上訴人甲○○○請求連帶給付2,384,298元，及均自
    95年8月10日起至清償日止，按週年利率百分之5計算之利息
    ，為有理由，應予准許。逾上開範圍之請求，即無理由，應
    予駁回。原審就前開金額部分因為被上訴人勝訴之判決，並
    分別諭知假執行及免為假執行之供擔保金額，自無不合，上
    訴意旨仍執前詞指摘原審此部分不利於己之判決為不當求予
    廢棄改判為無理由，應予駁回。至原審其餘所命之給付，則
    屬過高或無據，不應准許，業如前述，上訴意旨指摘及此求
    予將原審此部分判決予以廢棄改判自屬有據，爰將原審超過
    前開金額之判決部分予以廢棄，並駁回被上訴人就此部分於
    原審之請求及假執行之聲請。又本件被上訴人所得請求之精
    神慰撫金應以每人各180萬元為適當，已經本院審酌如前，
    被上訴人附帶上訴意旨；請求上訴人除一審所判命之每人各
    200萬元精神慰撫金之外，應再連帶給付被上訴人各100萬元
    之精神慰撫金，核屬過高，應予駁回。
十一、本件事證已臻明確，兩造其餘攻擊防禦方法，經核均與判
      決結果無影響，爰不分別斟酌論述，附此敘明。
據上論結，本件上訴為一部有理由，一部無理由，附帶上訴為無
理由，應依民事訴訟法第四百四十九條第一項、第四百五十條、
第七十八條、第八十五條第一項前段、第二項，判決如主文。
中    華    民    國    97    年    10    月    21    日
                  民事第二庭    審判長法  官  邱森樟
                                      法  官  翁芳靜
                                      法  官  謝說容
以上正本係照原本作成。
兩造均得上訴。
如對本判決上訴，須於收受判決送達後20日內向本院提出上訴書
狀，其未表明上訴理由者，應於提出上訴後20日內向本院提出上
訴理由書（須按他造人數附具繕本）。
上訴時應提出委任律師為訴訟代理人之委任狀。具有民事訴訟法
第466條之1第1項但書或第2項之情形為訴訟代理人者，另應附具
律師及格證書及釋明委任人與受任人有該條項所定關係之釋明文
書影本。
                                      書記官  胡美娟
中    華    民    國    97    年    10    月    21    日
                                                      Ｍ


司法院資訊處製作；財團法人民間司法改革基金會備份。
